ACORDAO-COMPLETO-2551805

ACÓRDÃO 6743/2022 ATA 37/2022 - SEGUNDA CÂMARA

VISTOS, relatados e discutidos estes autos de recurso de reconsideração em tomada de contas especial, interposto por Paulo Cesar da Silva contra o Acórdão 8380/2021-TCU-Segunda Câmara (Rel. Min. Aroldo Cedraz) , por meio do qual o Tribunal, entre outras deliberações, julgou irregulares as contas do responsável, com condenação em débito e aplicação de multa,
ACORDAM os Ministros do Tribunal de Contas da União, reunidos em Sessão da 2ª Câmara, diante das razões expostas pelo Relator, e com fundamento nos arts. 32, inciso I, e 33, da Lei 8.443/1992, c/c o art. 285 do Regimento Interno-TCU, em:
9.1. conhecer do recurso interposto e, no mérito, negar-lhe provimento;
9.2. dar ciência deste Acórdão ao recorrente e demais interessados, informando-lhes que o Relatório e Voto que o fundamenta podem ser acessados no sítio eletrônico www.tcu.gov.br/acordaos.

Recurso de reconsideração interposto por Paulo Cesar da Silva em face do Acórdão 8380/2021-2ª Câmara (Rel. Min. Aroldo Cedraz), proferido em apreciação de tomada de contas especial instaurada pelo Fundo Nacional de Saúde - FNS, em desfavor do recorrente e da empresa Paulo Cesar da Silva Segundo - MEI, em razão da não comprovação da boa e regular aplicação dos recursos transferidos afetos ao Programa Farmácia Popular do Brasil (PFPB).

Segunda Câmara

Fundo Nacional de Saúde - MS.

3. Recorrente: Paulo Cesar da Silva (XXX.284.801-XX).

13.1. Ministros presentes: Augusto Nardes e Antonio Anastasia (Relator).
13.2. Ministro-Substituto convocado: Marcos Bemquerer Costa (na Presidência).

ANTONIO ANASTASIA

Ministro Aroldo Cedraz.

Tratam os autos de recurso de reconsideração interposto por Paulo Cesar da Silva em face do Acórdão 8380/2021-TCU-Segunda Câmara (Rel. Min. Aroldo Cedraz) , proferido em apreciação de tomada de contas especial instaurada pelo Fundo Nacional de Saúde - FNS, em desfavor do recorrente e da empresa Paulo Cesar da Silva Segundo - MEI, em razão da não comprovação da boa e regular aplicação dos recursos transferidos afetos ao Programa Farmácia Popular do Brasil (PFPB) .
2.	Reproduzo, a seguir, a instrução produzida no âmbito da Secretaria de Recursos - Serur (peça 84) , a qual contou com a anuência do diretor da unidade (peça 85) e do Ministério Público junto ao TCU (peça 86) :
INTRODUÇÃO
1.	Trata-se de recurso de reconsideração interposto por Paulo Cesar da Silva (peça 66) contra o Acórdão 8380/2021-TCU-Segunda Câmara, da relatoria do Ministro Aroldo Cedraz (peça 45) .
1.1.	A deliberação recorrida apresenta o seguinte teor:
9.1. excluir da relação processual a empresa individual Paulo Cesar da Silva Segundo (CNPJ 01.760.446/0001-87) ;
9.2. rejeitar as alegações de defesa apresentadas pelo Sr. Paulo Cesar da Silva (CPF XXX.284.801-XX) e, com fundamento nos arts. 1º, inciso I, 16, inciso III, alíneas 'b' e 'c', da Lei 8.443, de 16/7/1992, combinados com os arts. 19 e 23, inciso III, da mesma lei e com os arts. 1º, inciso I, 209, inciso IV, 210 e 214, inciso III, do Regimento Interno-TCU, julgar irregulares as contas deste responsável, condenando-o ao pagamento das importâncias a seguir especificadas, atualizadas monetariamente e acrescidas dos juros de mora desde as respectivas datas até a do efetivo recolhimento, e fixando-lhe o prazo de 15 (quinze) dias, a contar da notificação deste Acórdão, para que comprove, perante o Tribunal, o recolhimento do montante devido aos cofres do Fundo Nacional de Saúde, nos termos do art. 23, inciso III, alínea "a", da Lei 8.443/1992, combinado com o art. 214, inciso III, alínea "a", do Regimento Interno-TCU:
	Data da Ocorrência
	Valor Original
	Débito ou Crédito

	19/12/2014
	R$ 556,56
	D

	14/01/2015
	R$ 2.231,43
	D

	14/01/2015
	R$ 136,64
	D

	09/02/2015
	R$ 4.957,33
	D

	09/02/2015
	R$ 22,80
	D

	09/02/2015
	R$ 46,80
	D

	03/03/2015
	R$ 26,73
	D

	03/03/2015
	R$ 6.520,13
	D

	03/03/2015
	R$ 53,40
	D

	02/04/2015
	R$ 20.554,11
	D

	02/04/2015
	R$ 256,25
	D

	02/04/2015
	R$ 11,40
	D

	05/05/2015
	R$ 45.118,67
	D

	05/05/2015
	R$ 675,19
	D

	05/05/2015
	R$ 184,72
	D

	12/06/2015
	R$ 29.730,16
	D

	12/06/2015
	R$ 406,76
	D

	12/06/2015
	R$ 1.342,66
	D

9.3. aplicar ao Sr. Paulo Cesar da Silva a multa prevista no art. 57 da Lei 8.443/1992, combinado com o art. 267 do Regimento Interno desta Corte, no valor de R$ 15.000,00 (quinze mil reais) , com a fixação do prazo de 15 (quinze) dias, a contar da notificação, para que o responsável comprove, perante o Tribunal (art. 214, inciso III, alínea "a", do Regimento Interno-TCU) , o recolhimento da dívida aos cofres do Tesouro Nacional, atualizada monetariamente desde a data deste Acórdão até a do efetivo recolhimento, se forem pagas após o vencimento, na forma da legislação em vigor;
9.4. autorizar, desde logo, nos termos dos arts. 26 e 28, inciso II, da Lei 8.443/1992:
9.4.1. o pagamento das dívidas em até 36 (trinta e seis) parcelas mensais e consecutivas, se solicitado pelo Sr. Paulo Cesar da Silva e se o processo ainda não tiver sido remetido para cobrança judicial, fixando-se o vencimento da primeira em 15 (quinze) dias, a contar do recebimento da notificação, e o das demais a cada 30 (trinta) dias, devendo incidir sobre cada uma delas os encargos legais devidos, na forma prevista na legislação em vigor, sem prejuízo ao vencimento antecipado do saldo devedor em caso de não comprovação do recolhimento de qualquer parcela, conforme prevê o art. 217, § 2º, do Regimento Interno deste Tribunal;
9.4.2. a cobrança judicial das dívidas, caso não atendida a notificação;
9.5. nos termos do art. 16, § 3º, da Lei 8.443/1992, e do art. 209, § 7º, do Regimento Interno-TCU, encaminhar cópia deste Acórdão, assim como do Relatório e do Voto que o fundamentam, à Procuradoria da República no Estado de Goiás, para adoção das medidas que entender cabíveis.
HISTÓRICO
2.	Trata-se da tomada de contas especial instaurada pelo Fundo Nacional de Saúde/MS a partir de constatações do Departamento Nacional de Auditoria do Sistema Único de Saúde - Denasus, em auditoria (peças 7-10) realizada em junho de 2016 com a finalidade de avaliar a execução do Programa Farmácia Popular do Brasil junto ao estabelecimento comercial Paulo Cesar da Silva Segundo - MEI, abrangendo o período de outubro de 2014 a junho de 2015, com foco no cumprimento das normas estabelecidas pela Portaria GM/MS nº 971/2012, vigente de 15/5/2012 a 27/1/2016, que dispõe sobre o Programa Farmácia Popular do Brasil.
2.1.	Nos termos do Relatório de Auditoria nº 16.624 do Denasus e seus anexos (peças 7-10) , foram constatadas irregularidades que, em análise preliminar, culminariam em dano ao erário da ordem de R$ 195,612,00 em valores históricos, sendo retida a transferência do programa ao estabelecimento no mês de maio e junho de 2015, no valor de R$ 82.780,26, redundando no débito consolidado de R$ 112.831,74. A lista de valores a serem devolvidos e de valores retidos se encontra na Proposição de Devolução, constante da peça 11.
2.2.	De acordo com o citado relatório foram constatadas irregularidades nas dispensações e/ou na documentação comprobatória de dispensações de medicamentos do Programa Farmácia Popular do Brasil, caracterizada por:
a) registro de dispensação de medicamentos e/ou correlatos sem notas fiscais que comprovem sua aquisição, contrariando o disposto no art. 23, 39 e 40 da Portaria GM/MS nº 971/2012, vigente à época das dispensações. Evidência: constatação 442568 (peça 6, p. 13) ;
b) não apresentação de cupons vinculados e receitas médicas solicitados, contrariando o disposto no art. 39 da Portaria GM/MS nº 971/2012, vigente à época das dispensações. Evidência: constatação 442570 (peça 6, p. 15) ;
c) apresentação de cupons vinculados e receitas médicas com irregularidades, contrariando o disposto no art. 23, 39 e 40 da Portaria GM/MS nº 971/2012, vigente à época das dispensações. Evidência: constatação 442571 (peça 6, p. 17) ; e
d) registro de dispensação de medicamentos e/ou correlatos em nome de pessoas falecidas, contrariando o disposto no art. 21, 23 e 40 da Portaria GM/MS nº 971/2012, vigente à época das dispensações. Evidência: constatação 442573 (peça 6, p. 19) .
2.3.	Percorridos os trâmites relativos à sua fase interna, na qual os responsáveis, apesar de devidamente notificados (peça 15, p. 1 e 2) , não apresentaram defesa, a presente tomada de contas especial foi protocolada neste Tribunal em 20/5/2020.
2.4.	Nos termos da instrução constante da peça 29 o recorrente foi citado (peça 33) , tomou ciência da comunicação processual (peça 34) e apresentou alegações de defesa (peça 36) .
2.5.	Da análise da defesa apresentada a unidade técnica desta Corte propôs sua rejeição com a consequente condenação do responsável em débito, com aplicação de multa (peças 38-40) , o Ministério Público/TCU manifestou-se de acordo com a proposta de encaminhamento (peça 41) e o Tribunal, acatando a proposta da unidade técnica e o parecer do D. representante do Parquet especializado, prolatou o acórdão vergastado.
ADMISSIBILIDADE
3.	Reitera-se o exame preliminar de admissibilidade (peça 67) , ratificado à peça 71 pelo Exmo. Ministro-Relator Raimundo Carreiro, que concluiu pelo conhecimento dos recursos, suspendendo-se os efeitos dos itens 9.2, 9.3, 9.4 e 9.4.2 do Acórdão 8380/2021-TCU-Segunda Câmara.
 EXAME TÉCNICO
4.	Delimitação do recurso.
4.1.	Constitui objeto do recurso examinar as seguintes questões:
a) Preliminar:
a.1) se as pretensões ressarcitória e punitiva desta Corte prescreveram;
b) Mérito:
b.1) se pode esta Corte, sem se manifestar sobre a desconsideração da personalidade jurídica, aplicar multa e imputar débito ao representante da pessoa jurídica; e
b.2) se as dispensações de medicamentos foram realizadas corretamente.
PRELIMINAR
Prescrição.
5.1.	Apesar de não suscitado especificamente pelo recorrente a prescrição, pelo seu caráter público, reconhecível de ofício, e ante o caráter devolutivo pleno do recurso de reconsideração, deve ser analisada pelo Tribunal nesta fase processual.
Análise
5.2.	No exame da prescrição, a Serur tem adotado os entendimentos detalhados na peça 83, que contém estudo e pronunciamentos anteriores da secretaria sobre o tema. Nessas manifestações estão desenvolvidas as seguintes premissas, que serão utilizadas no presente exame:
a) ao julgar o RE 636.886, o STF conferiu nova interpretação ao art. 37, § 5º, da Constituição Federal, fixando a tese de que "é prescritível a pretensão de ressarcimento ao erário fundada em decisão de Tribunal de Contas";
b) as pretensões punitiva e de ressarcimento devem observar o mesmo regime na atividade de controle externo, dado o objetivo comum da prescrição, de fixar prazo para o Tribunal de Contas agir, para caracterizar o ilícito, identificar seu autor, dimensionar as consequências da conduta e impor as consequências legais, independentemente de tais consequências terem natureza punitiva ou ressarcitória;
c) até que sobrevenha norma específica, entende-se que a prescrição das pretensões punitiva e de ressarcimento, no processo de controle externo, deve observar o regime da Lei 9.873/1999, na linha dos recentes pronunciamentos do STF a respeito. Assim, sem prejuízo de se realizar o exame da prescrição também segundo o prazo decenal previsto no Código Civil, o critério adotado, na formulação da proposta de encaminhamento, será o da Lei 9.873/1999.
5.3.	Ocorre que, recentemente, o Plenário da Suprema Corte se manifestou mais uma vez sobre o tema no julgamento da ADI 5509, ao tratar da constitucionalidade do prazo prescricional e decadencial de cinco anos previsto nos arts. 76, § 5o e 78, § 7o da Constituição do Estado do Ceará. Com esteio no princípio da simetria insculpido no art. 75 da Constituição Federal, o relator, Ministro Edson Fachin, definiu alguns parâmetros para fins de avaliação da incidência do prazo prescricional nos processos conduzidos pelas Cortes de Contas.
5.4.	A ADI 5509 foi manejada contra dispositivos da Constituição do Estado do Ceará e de lei ordinária do referido Estado, que fixaram prazo prescricional no processo do tribunal de contas daquela unidade federativa.
5.5.	Todavia, a discussão travada pela Suprema Corte teve por referência o modelo federal, em função do princípio da simetria, expressamente invocado pelo MPF ao propor a ação, e pelo relator ao analisar o tema. Assim, os fundamentos lançados no julgamento da ADI 5509 repercutem inevitavelmente no processo deste Tribunal.
5.6.	Especificamente sobre a lei de regência e as causas interruptivas da prescrição, o relator, Ministro Edson Fachin, reconheceu que o Supremo Tribunal Federal ainda não havia fixado orientação clara a respeito em processo de caráter geral. Ao fazê-lo, na citada ADI, a orientação do relator foi a de aplicar os vários precedentes daquela Corte em casos concretos, que já sinalizavam para a incidência da Lei 9.873/1999, afastando-se a incidência do art. 205 do Código Civil, como evidenciam as seguintes passagens do voto:
a) "A atividade de controle externo equipara-se, para fins de contagem do prazo prescricional, ao poder de polícia do Estado e, como tal, nos termos do art. 1º da Lei 9.873, de 1999, 'Prescreve em cinco anos a ação punitiva da Administração Pública Federal, direta e indireta, no exercício do poder de polícia, objetivando apurar infração à legislação em vigor, contados da data da prática do ato ou, no caso de infração permanente ou continuada, do dia em que tiver cessado'"; e
b) "Pela mesma razão, incidem as causas legais de interrupção da prescrição, conforme previsão constante do art. 2º da referida Lei".
5.7.	Estabelecida a norma de regência do prazo e das causas interruptivas, o Supremo avançou no debate quanto ao termo inicial da prescrição, fixando regras mais detalhadas a respeito. Com esse fim, estabeleceu tratamento específico para as tomadas de contas especiais, distinguindo aquelas decorrentes de repasses sujeitos a prestação de contas específica e as relativas a situações em que os fatos são normalmente trazidos ao conhecimento dos tribunais de contas por meio de denúncias e representações.
5.8.	Nesse sentido, o voto do Ministro Edson Fachin trouxe uma regra geral e algumas hipóteses de aplicação casuística. Como regra geral, ficou estabelecido que "o termo inicial da contagem do prazo deve ser o da entrada do processo de fiscalização no âmbito do Tribunal de Contas, ou dos órgãos que, por lei, são encarregados pelo controle interno".
5.9.	Essa regra geral teve sua aplicação explicitada para algumas situações particulares, a saber:
a) no caso de omissão de prestação de contas: "o dano a ser apurado pela ausência de prestação de contas tem o lapso prescricional iniciado na data em que as contas deveriam ter sido entregues";
b) na hipótese de irregularidades detectadas no exame da prestação de contas: "o procedimento prévio à instauração da tomada de contas ... deve ser encerrado o quanto antes, sendo que as irregularidades que tenham porventura sido nele identificadas somente terão iniciada a fluência do prazo prescricional após a competente comunicação para o órgão de controle interno ou para o Tribunal de Contas"; e
c) em irregularidades constatadas em fiscalizações, denúncias e representações: "Finalmente, deve-se contar o prazo prescricional a partir da data do conhecimento da irregularidade nos casos em que, por iniciativa própria, o Tribunal realiza auditorias ou inspeções, assim como nos casos em que a ele são diretamente levadas as informações necessárias para a instauração de tomada de contas especial".
5.10.	Dessa forma, na análise da prescrição das pretensões ressarcitória e punitiva será considerado o posicionamento, mormente o mais recente, adotado pelo Supremo Tribunal Federal.
Análise da prescrição segundo os critérios do Acórdão 1441/2016-TCU-Plenário:
5.11.	No que se refere à pretensão punitiva, o Tribunal tem tradicionalmente aplicado os critérios definidos no Acórdão 1441/2016-TCU-Plenário, da relatoria do Ministro Benjamin Zymler, que, em incidente de uniformização de jurisprudência, orientou-se pela aplicação do Código Civil. Por este acórdão, em linhas gerais, a prescrição subordina-se ao prazo geral de dez anos (CC, art. 205) , contado a partir da data da ocorrência do fato e interrompido pelo ato que ordenar a citação, a audiência ou a oitiva da parte.
5.12. Entre outras razões que justificaram a adoção desse critério, destaca-se a de que o citado dispositivo constitui uma cláusula geral a ser empregada sempre que a pretensão for prescritível, mas a lei não estabelecer um prazo específico, como na hipótese.
5.13.	Aplicando essas balizas ao caso em exame, verifica-se que o próprio tribunal, no acórdão recorrido, identificou não ter se operado a prescrição da pretensão punitiva (parágrafo 74 do relatório de peça 45 c/c parágrafo 5 do voto de peça 44) , afirmando: 'Observa-se não ter ocorrido a prescrição da pretensão punitiva por parte do TCU'.
Análise da prescrição pelo regime da Lei 9.873/1999
5.14.	Adotando-se as premissas fixadas na Lei 9.873/1999 ao caso em exame observa-se que também não ocorreu a prescrição. Para tanto, é preciso considerar os seguintes parâmetros:
Termo inicial:
5.15.	A Lei 9.873/1999, art. 1º, parte final, traz previsão expressa a respeito do início da contagem do prazo prescricional, estabelecendo que o marco inicial será contado da data da prática do ato ou, no caso de infração permanente ou continuada, do dia em que tiver cessado.
5.16.	Conforme já explicitado, no julgamento da ADI 5509, da relatoria do Exmo. Ministro Edson Fachin, o Supremo Tribunal Federal, interpretando as normas constitucionais e legais aplicáveis, entendeu que "o termo inicial da contagem do prazo deve ser o da entrada do processo de fiscalização no âmbito do Tribunal de Contas ou dos órgãos que, por lei, são encarregados pelo controle interno", exatamente o caso em apreço, haja vista que as irregularidades que fundamentam o acórdão recorrido foram detectadas pela Denasus que, após os trâmites no âmbito do Ministério da Saúde, encaminhou o processo de tomada de contas especial à Controladoria-Geral da União, órgão responsável pelo controle interno, em 9/5/2018 (peça 23, p. 5) .
5.17.	Dessa forma, o marco inicial para a contagem do prazo prescricional a ser considerado por este Tribunal deve ser a data de 9/5/2018, data da última manifestação no âmbito do órgão instaurador da presente tomada de contas especial antes do primeiro ato praticado no âmbito do órgão responsável pelo controle interno do Poder Executivo Federal.
Prazo:
5.18.	A Lei 9.873/1999 apresenta um prazo geral, de cinco anos (art. 1º) e um prazo especial, previsto no art. 1º, § 2º, a saber: "quando o fato objeto da ação punitiva da Administração também constituir crime, a prescrição reger-se-á pelo prazo previsto na lei penal".
5.19.	A irregularidade discutida nos presentes autos, em análise preliminar, não constitui crime, aplicando-se no caso concreto o prazo prescricional quinquenal.
Interrupções por atos inequívocos de apuração dos fatos:
5.20.	No regime da Lei 9.873/1999 a prescrição se interrompe "pela notificação ou citação", "por qualquer ato inequívoco, que importe apuração do fato" ou "pela decisão condenatória recorrível" (art. 2º) . Nos presentes autos, relativos à fase externa da presente tomada de contas especial, destaca-se os seguintes atos praticados por este Tribunal que se amoldam ao comando legal:
a) Citação do recorrente promovida por esta Corte em 16/12/2019 (peças 33 e 34) ;
b) Decisão condenatória recorrível prolatada na sessão telepresencial da Segunda Câmara de 22/6/2021 (peça 43) .
5.21.	No presente caso, não havendo que se falar em interrupções superiores aos três ou cinco anos previstos na Lei 9.873/1999 durante o curso processual, não há razões para se declarar prescritas as pretensões ressarcitória ou punitiva do Estado.
Da prescrição intercorrente:
5.22.	Nos termos do art. 1º, § 1º, da Lei 9.873/1999, opera-se a prescrição intercorrente se o processo ficar paralisado por mais de três anos, aguardando "julgamento ou despacho".
5.23.	Note-se que há uma correlação entre essa hipótese e as causas de interrupção da prescrição do art. 2º. Com efeito, uma vez interrompida a prescrição por alguma das hipóteses do art. 2º, o processo não pode ficar inativo, sem qualquer inovação processual relevante, por mais de três anos.
5.24.	Trata-se de prazo específico, não se aplicando nem o prazo geral de cinco anos nem o prazo especial, da lei penal (§ 2º) . A finalidade da prescrição intercorrente, com seu prazo próprio, é a de assegurar a eficiência e celeridade nas apurações administrativas. Seria contrário a essa finalidade a paralisação injustificada do processo por período maior que o triênio estabelecido para a hipótese.
5.25.	A extrapolação do prazo de três anos, sem inovação relevante no processo, pode configurar negligência. Por isso, além de se operar a prescrição, deve-se promover a "apuração da responsabilidade funcional decorrente da paralisação, se for o caso".
5.26.	Em muitas situações o exame da prescrição intercorrente pode ficar prejudicado nos processos já em tramitação no TCU. Como a ação de ressarcimento era considerada imprescritível, as peças que compõem a tomada de contas especial, elencadas no art. 10 da Instrução Normativa/TCU 71/2012, não contemplam informações pormenorizadas quanto ao andamento do processo na fase interna, o que pode prejudicar a análise de eventual paralisação por mais de três anos.
5.27.	Assim, caso o tribunal venha a adotar a sistemática da Lei 9.873/1999 para aferir a prescrição, convém avaliar, oportunamente, a possibilidade de ajustes na IN-TCU 71/2012, para que as tomadas de contas especiais encaminhadas ao tribunal contemplem informações sobre as interrupções ocorridas na fase interna do procedimento (como, por exemplo, declaração do órgão instaurador da TCE, de que o processo não ficou paralisado por mais de três anos, na forma do art. 1º, § 1º, da citada lei) .
5.28.	Especificamente quanto a esta tomada de contas especial, as considerações feitas nos parágrafos anteriores permitem evidenciar que o processo teve andamento regular.
5.29.	Dessa forma, também não se verifica a ocorrência de prescrição intercorrente nos presentes autos.
Conclusão:
5.30.	Observa-se, pelos eventos e considerações acima indicados, que há nos autos elementos para se afirmar não terem se passados cinco anos entre a entrada do processo de fiscalização no âmbito do órgão que, por lei, é encarregado pelo controle interno e a ocorrência de algumas das causas de interrupções e/ou três anos entre uma causa interruptiva e outra, não havendo que se falar em ocorrência de prescrição nos moldes da Lei 9.873/1999, tida pelo STF como norma regente das prescrições no âmbito dos tribunais de contas.
MÉRITO
6.	Desconsideração da personalidade jurídica.
6.1.	Alega o recorrente que esta Corte não pode lhe imputar responsabilidade pelas irregularidades apuradas nos presentes autos, eis que praticadas por pessoa jurídica e que esta deve responder por eventuais desvios.
6.2.	Nesse sentido, afirma que não há nos autos qualquer indício que torne o recorrente, pessoa física, responsável pelas irregularidades apontadas nesta tomada de contas especial e, por isso, não estão atendidos os requisitos legais e processuais para a desconsideração da personalidade jurídica, medida absolutamente excepcional no ordenamento jurídico pátrio, aptos a lhe impor quaisquer obrigações nos presentes autos, citando decisões oriundas do Poder Judiciário.
Análise
6.3.	Não assiste razão ao recorrente. A questão, juridicamente simples e pacífica no âmbito desta Corte e, também, do Poder Judiciário, foi assim tratada na fase processual anterior, quando o argumento ora tratado foi também trazido pelo recorrente em suas alegações de defesa (voto à peça 44) :
3. No âmbito deste Tribunal de Contas da União (TCU) , a análise técnica do feito está a cargo da Secretaria de Controle Externo de Tomada de Contas Especial (SecexTCE) , que, em exame preliminar (peças 29 a 31) , concluiu, na linha de jurisprudência desta Corte de Contas (Acórdãos 2.737/2013 e 1.563/2012 de Plenário, 1.870/2010 de 1ª Câmara e 615/2008 de 2ª Câmara, relatores os Ministros José Jorge, Marcos Bemquerer Costa, Weder de Oliveira e Ubiratan Aguiar) , que, tendo sido a empresa Paulo Cesar da Silva Segundo - MEI constituída sob a natureza jurídica de empresário individual - onde a pessoa física, na condição de empresário, responde por todos os atos, fatos, direitos e obrigações decorrentes da atividade empresarial desempenhada, inclusive com seu patrimônio pessoal -, não haveria que se falar em aplicação da Súmula-TCU 286 ao presente caso, tampouco em desconsideração da personalidade jurídica dessa empresa, eis que não há pessoa jurídica nessa relação, bastando então constar da relação de responsáveis dos autos a pessoa física do empresário individual.
6.4.	Ademais, é pacífica também a jurisprudência do Superior Tribunal de Justiça sobre a questão, citando-se, a título exemplificativo, o que restou decidido quando do julgamento do REsp 1.355.000/SP, da relatoria do Ministro Marco Buzzi, que restou assim ementado:
RECURSO ESPECIAL - CUMPRIMENTO DE SENTENÇA - DESCONSIDERAÇÃO DA PERSONALIDADE JURÍDICA - INTEGRAÇÃO DO POLO PASSIVO PELOS SÓCIOS - PENHORA DE BENS DE FIRMA INDIVIDUAL DE TITULARIDADE DO EXECUTADO - TRIBUNAL A QUO QUE DEFERIU A PENHORA LIMITADA A TRINTA POR CENTO DOS BENS - IRRESIGNAÇÃO DO EXEQUENTE.
Hipótese: Impossibilidade de conferir proteção a bens atribuídos a firma individual por meio de parâmetro percentual.
1. Não se verifica violação ao art. 535 do CPC/73 quando o julgador decide fundamentadamente a lide, ainda que não rebata, um a um, os argumentos suscitados pela parte. Precedentes.
1.1 Inviável conhecer o recurso quando à violação aos artigos 655 e 655-A do CPC-73, uma vez que a constrição sobre o faturamento não foi decidida pelo tribunal de origem, nem foi requerida em sede de embargos. Incidência da Súmula 282/STF.
2. A empresa individual é mera ficção jurídica que permite à pessoa natural atuar no mercado com vantagens próprias da pessoa jurídica, sem que a titularidade implique distinção patrimonial entre o empresário individual e a pessoa natural titular da firma individual. Precedentes.
3. Pacífica a jurisprudência desta Corte no sentido de serem impenhoráveis os bens úteis ou necessários às atividades desenvolvidas por empresário individual ou pequena empresa, na qual os sócios atuam pessoalmente, na forma do disposto no art. 649, V, do CPC-73. Ademais, "legitima a inferência de que o imóvel profissional constitui instrumento necessário ou útil ao desenvolvimento da atividade objeto do contrato social, máxime quando se tratar de pequenas empresas, empresas de pequeno porte ou firma individual" (REsp 1114767/RS, Rel. Ministro LUIZ FUX) 
4. Inviável aplicar parâmetro percentual para a penhora de bens da firma ou empresário individual, uma vez que essa limitação não encontra respaldo legal ou jurisprudencial. Medida que não atende aos princípios da maior utilidade da execução e da menor onerosidade.
5. A autorização da constrição não exclui a possibilidade de o devedor defender-se em juízo alegando impenhorabilidade de bem útil ou necessário à atividade profissional.
6. Recurso especial parcialmente conhecido e, nessa extensão, provido para afastar a limitação percentual da penhora. (grifo acrescido) 
6.5.	Dessa forma, não há que se falar em desconstituição de personalidade jurídica nos presentes autos a fim de imputar ao recorrente o débito apurado nos presentes autos, aplicar-lhe multa ou julgar irregulares suas contas.
7.	Dispensação de medicamentos.
7.1.	Afirma o recorrente que as dispensações de medicamentos pela convenente foram realizadas nos termos dos normativos do Ministério da Saúde, esclarecendo que as falhas identificadas foram meramente formais e que, questionando cada uma das irregularidades descritas no item 2.20 da presente instrução, na mesma ordem:
a) o órgão de auditoria não considerou as aquisições, realizadas pelo recorrente, de medicamentos com o mesmo princípio ativo, dosagem, posologia e preços daqueles entregues aos usuários do Programa Farmácia Popular, não sendo correta a postura dos auditores em considerar apenas as aquisições que contenham o mesmo código de barras dos medicamentos dispensados. Não acatar o argumento equivale a aceitar o enriquecimento ilícito da União;
b) quanto às entregas de medicamentos sem a apresentação de cupons vinculados e receitas médicas ou com irregularidades nesses documentos, afirma o recorrente que tais fatos ocorreram em casos pontuais e que a constatação não permite concluir que os medicamentos não foram efetivamente entregues aos usuários do Programa, além de que os documentos com irregularidades ficaram retidos pela equipe de auditoria, prejudicando o exercício dos seus direitos ao contraditório e à ampla defesa.
c) no que diz respeito à entrega de medicamentos a pessoas falecidas, alega o recorrente que os medicamentos foram dispensados a pessoas que utilizaram procurações dos usuários atendidos, não havendo qualquer ato praticado pelo recorrente com má-fé e que não havia possibilidade de se constatar a morte dos beneficiários no momento da entrega dos medicamentos, devendo esta Corte imputar eventual responsabilidade aos portadores das procurações.
7.2.	Finaliza suas razões recursais informando inexistir qualquer ato pretérito que macule a atuação da empresa e que não houve qualquer dano ao erário no presente caso, requerendo a observância aos princípios da proporcionalidade, razoabilidade e equidade no julgamento do recurso que ora se instrui.
Análise
7.3.	Novamente o recorrente não traz elementos aptos a alterar a deliberação vergastada. Ocorre que os argumentos trazidos junto ao recurso de reconsideração são desprovidos de qualquer prova documental que os ampare.
7.4.	Não obstante, cabe esclarecer, em relação à alegação de que não teriam sido consideradas pela equipe de auditoria as aquisições de medicamentos pela empresa individual com os mesmos princípios ativos, dosagens, posologia e preços, mas somente aquelas que continham o mesmo código de barras dos medicamentos dispensados, que, ainda que comprovada nos presentes autos tais aquisições, os supostos fatos não beneficiariam o recorrente.
7.5.	Com efeito, a auditoria do Denasus adotou como critério a legislação vigente à época de sua execução, qual seja, as portarias GM/MS 184/2011 e GM/MS 971/2012 que estabeleciam a necessidade de correspondência de código de barras, porquanto havia previsão nesse sentido no art. 21 da Portaria GM/MS 184/2011 e no art. 17 da Portaria 971/2012/GM/MS, qual seja:
A Autorização de Dispensação de Medicamentos e Correlatos (ADM) será processada por meio eletrônico, em tempo real, com base no código de barras EAN da embalagem do medicamento e/ou do correlato.
7.6.	Demais disso, o preenchimento do EAN na Nota Fiscal Eletrônica é obrigatório desde 1º/7/2011, conforme Ajuste Sinief 16/2010 do Conselho Nacional de Política Fazendária (Confaz) .
7.7.	Assim, é incabível a apresentação de notas fiscais com códigos de barras diferentes dos registrados no sistema. De igual forma, é irregular a venda de medicamentos em quantidade maior do que o existente em estoque, cabendo reiterar que o recorrente não trouxe aos autos evidências que elidam a ocorrência tratada nestes autos.
7.8.	Dessa forma, e nos termos do art. 70, parágrafo único, da Constituição de 1988, do art. 93 do Decreto-Lei 200, de 25/2/1967, e do art. 145 do Decreto 93.872, de 23/12/1986, que impõe a qualquer pessoa que utilize, guarde, arrecade, gerencie ou administre recursos públicos federais o ônus de comprovar sua boa e regular aplicação e, assim, levando-se em consideração que a participação no Programa Farmácia Popular do Brasil tem natureza de convênio, deveria o recorrente comprovar suas alegações recursais com amparo em provas documentais.
7.9.	Por fim, não há qualquer ato praticado por esta Corte na deliberação recorrida que viole os princípios da proporcionalidade, razoabilidade e equidade, eis que a imputação de débito se ampara na ausência de comprovação da boa e regular aplicação das verbas repassadas e a multa aplicada decorre da aplicação do art. 57 da Lei 8.443/1992, tendo sido fixada em menos de 10% do valor atualizado do débito, quando poderia ser aplicada em até 100% desse valor.
CONCLUSÃO
8.	Das análises verifica-se que:
a) as pretensões ressarcitória e punitiva desta Corte não prescreveram;
b) não há que se falar em desconsideração da personalidade jurídica de microempreendedor individual, eis que não há pessoa jurídica nessa figura; e
b.2) não há comprovação de que as dispensações de medicamentos foram realizadas corretamente, não se desincumbindo o recorrente de comprovar a boa e regular aplicação das verbas públicas federais repassadas.
PROPOSTA DE ENCAMINHAMENTO
9.	Ante o exposto, submete-se à consideração superior a presente análise dos recursos de reconsideração interpostos por Paulo Cesar da Silva contra o Acórdão 8380/2021-TCU-Segunda Câmara, propondo-se, com fundamento nos arts. 32, inciso I, e 33, da Lei 8.443/1992:
a) conhecer do recurso e, no mérito, negar-lhe provimento;
b)  comunicar o teor da decisão que vier a ser proferida ao recorrente e aos demais interessados.
	É o Relatório.

Marcelo de Oliveira Matias (16.716/OAB-GO) e Hugo Lelis Pereira (35.577/OAB-GO), representando Paulo Cesar da Silva.

Procurador Júlio Marcelo de Oliveira.

TOMADA DE CONTAS ESPECIAL. PROGRAMA FARMÁCIA POPULAR DO BRASIL. NÃO COMPROVAÇÃO DA BOA E REGULAR APLICAÇÃO DAS VERBAS. CONTAS IRREGULARES. DÉBITO. MULTA. RECURSO DE RECONSIDERAÇÃO. CONHECIMENTO. NÃO PROVIMENTO. COMUNICAÇÕES

TOMADA DE CONTAS ESPECIAL (TCE)

Secretaria de Recursos (Serur).

Trata-se de recurso de reconsideração interposto por Paulo Cesar da Silva em face do Acórdão 8380/2021-TCU-Segunda Câmara (Relator Ministro Aroldo Cedraz) .
2.	O presente processo tratou originalmente de tomada de contas especial instaurada pelo Fundo Nacional de Saúde - FNS/MS em desfavor do recorrente e da empresa Paulo Cesar da Silva Segundo - MEI, em razão da não comprovação da boa e regular aplicação dos recursos federais transferidos por meio do Programa Farmácia Popular do Brasil - Aqui tem Farmácia Popular (PFPB) , no período de outubro/2014 a junho/2015. 
3.	Por meio do Relatório de Auditoria nº 16.624 do Departamento Nacional de Auditoria do SUS - Denasus, foram apontadas falhas cometidas pelo estabelecimento comercial, alusivas à inconsistência de documentos comprobatórios de dispensações de medicamentos do programa PFPB:
a) registro de dispensação de medicamentos e/ou correlatos sem notas fiscais que comprovem sua aquisição, contrariando o disposto no art. 23, 39 e 40 da Portaria GM/MS nº 971/2012, vigente à época das dispensações (peça 6, p. 13) ; 
b) não apresentação de cupons vinculados e receitas médicas solicitados, contrariando o disposto no art. 39 da Portaria GM/MS nº 971/2012, vigente à época das dispensações (peça 6, p. 15) ; 
c) apresentação de cupons vinculados e receitas médicas com irregularidades, contrariando o disposto no art. 23, 39 e 40 da Portaria GM/MS nº 971/2012, vigente à época das dispensações. Evidência: constatação 442571 (peça 6, p. 17) ; e 
d) registro de dispensação de medicamentos e/ou correlatos em nome de pessoas falecidas, contrariando o disposto no art. 21, 23 e 40 da Portaria GM/MS nº 971/2012, vigente à época das dispensações (peça 6, p. 19) .
4.	Em apreciação do processo, foi proferido o Acórdão 8380/2021-TCU-Segunda Câmara, ora recorrido,  por meio do qual o Tribunal decidiu, em síntese, julgar irregulares as contas do Sr. Paulo Cesar da Silva, condenando-o ao pagamento do débito no valor histórico de R$ 112.831,74, e aplicando-lhe multa no valor de R$ 15.000,00, com fundamento no art. 57 da Lei 8.443/1992. 
5.	Irresignado, o responsável interpôs recurso de reconsideração, cujos principais argumentos podem ser assim sintetizados: i) não atendimento a requisitos legais e processuais para desconsideração da personalidade jurídica (ausência de responsabilidade do sócio) ; e ii) regularidade na dispensação de medicamentos pela convenente, que teria incorrido em falhas meramente formais (não consideração de aquisições de medicamentos com mesmo princípio ativo daqueles entregues ao usuários do PFPB; fragilidade na conclusão de não entrega de medicamentos, baseada apenas na ausência ou irregularidade de cupons vinculados e de receitas médicas; impossibilidade de o estabelecimento constatar o óbito dos beneficiários, no caso de medicamentos dispensados a pessoas com procurações dos usuários) .
6.	Em análise dos argumentos, o pronunciamento da Secretaria de Recursos - Serur (peças 84 e 85) , acolhido pelo Ministério Público junto ao TCU - MPTCU (peça 86) , foi no sentido do conhecimento e negativa de provimento do recurso, a partir das seguintes conclusões:
8. Das análises verifica-se que: 
a) as pretensões ressarcitória e punitiva desta Corte não prescreveram; 
b) não há que se falar em desconsideração da personalidade jurídica de microempreendedor individual, eis que não há pessoa jurídica nessa figura; e 
b.2) não há comprovação de que as dispensações de medicamentos foram realizadas corretamente, não se desincumbindo o recorrente de comprovar a boa e regular aplicação das verbas públicas federais repassadas.
7.	Declaro minha anuência aos pareceres (peças 84 a 86) , por seus fundamentos. Adoto a instrução da Serur (peça 84) como minhas razões de decidir, sem prejuízo de breves destaques.
8.	Ratifico o exame de admissibilidade constante do Despacho do Ministro Raimundo Carreiro (peça 71) , a quem sucedi na relatoria destes autos (art. 153 do RITCU) , devendo o recurso de reconsideração ser conhecido, com fundamento nos arts. 32, inciso I, e 33 da Lei 8.443/1992.
9.	Acolho a análise da Serur pela não ocorrência da prescrição no caso concreto, seja pelos critérios do Código Civil (entendimento do Acórdão 1441/2016-TCU-Plenário, Rel. Min. Benjamin Zymler) ou pelo regime da Lei 9.873/1999.
10.	Não procede a alegação de ausência de responsabilidade do sócio de microempresa individual (MEI) . Anuo ao entendimento já consignado no Voto condutor do Ministro Aroldo Cedraz no acórdão recorrido. Acolhendo exame da SecexTCE, com base na jurisprudência pacífica do TCU (p. ex.: Acórdão 1563/2012-TCU-Plenário, Rel. Min. Marcos Bemquerer; Acórdão 2737/2013-TCU-Plenário, Rel. Min. José Jorge) , o Relator a quo, no Voto condutor do acórdão recorrido, esclareceu que:
3. (...) tendo sido a empresa Paulo Cesar da Silva Segundo - MEI constituída sob a natureza jurídica de empresário individual - onde a pessoa física, na condição de empresário, responde por todos os atos, fatos, direitos e obrigações decorrentes da atividade empresarial desempenhada, inclusive com seu patrimônio pessoal -, não haveria que se falar em aplicação da Súmula-TCU 286 ao presente caso, tampouco em desconsideração da personalidade jurídica dessa empresa, eis que não há pessoa jurídica nessa relação, bastando então constar da relação de responsáveis dos autos a pessoa física do empresário individual.
11.	Conforme bem registrado pela Serur, a jurisprudência do Superior Tribunal de Justiça segue mesmo entendimento, merecendo destaque excerto da ementa do julgamento do REsp 1.355.000/SP, nos seguintes termos: 
2. A empresa individual é mera ficção jurídica que permite à pessoa natural atuar no mercado com vantagens próprias da pessoa jurídica, sem que a titularidade implique distinção patrimonial entre o empresário individual e a pessoa natural titular da firma individual. Precedentes.
12.	Considero igualmente improcedente o argumento que buscou afastar as irregularidades apontadas pelo órgão de auditoria do Denasus. A legislação vigente à época, devidamente utilizada como critério pelo Denasus (Portaria 971/2012/GM/MS) , estabelecia que "a Autorização de Dispensação de Medicamentos e Correlatos (ADM) será processada por meio eletrônico, em tempo real, com base no código de barras EAN da embalagem do medicamento e/ou do correlato". 
13.	Cabia ao responsável, nos termos do art. 70, parágrafo único, da Constituição Federal, do art. 93 do Decreto-Lei 200/1967 e do Decreto 93.872/1986, o ônus de comprovar a boa e regular aplicação dos recursos públicos federais a ele conferidos por meio do PFPB, mediante a apresentação das notas fiscais devidas, em consonância com os normativos próprios do Programa. 
14.	Concordo com a conclusão da Serur, pelo não cabimento da apresentação de notas fiscais com códigos de barras diferentes dos registrados no sistema, e pela irregularidade da venda de medicamentos em quantidade incompatível com o existente em estoque. 
15.	Do exposto, acolhendo o posicionamento da Serur (peça 113) pelo não provimento do recurso, Voto por que o Tribunal adote a deliberação que ora submeto à apreciação deste Colegiado.
TCU, Sala das Sessões, em 18 de outubro de 2022.
ANTONIO ANASTASIA 
Relator